臺灣高等法院刑事判決
110年度上訴字第1959號
上  訴  人  臺灣士林地方檢察署檢察官
被      告  李宗遠



            朱書廷



上列上訴人因被告等詐欺等案件，不服臺灣士林地方法院109年
度審金訴字第260號，中華民國110年3月19日第一審判決（追加
起訴案號：臺灣士林地方檢察署109年度偵字第102號、第14535
號），提起上訴，本院判決如下：
    主  文
上訴駁回。
    事  實
一、李宗遠與朱書廷(綽號大飛)分別於民國108年8月至10月間，
    加入真實姓名年籍不詳、通訊軟體微信暱稱「包皮」所屬之
    詐欺集團，李宗遠、朱書廷與「包皮」及其所屬詐欺集團其
    他不詳成年成員間，共同意圖為自己不法所有，基於三人以
    上共同詐欺取財、隱匿詐欺取財犯罪所得去向、所在之洗錢
    犯意聯絡，先由該集團某成員以如附表所示之手段，誘騙如
    附表所示之人匯款至如附表所示之金融帳戶中，再由李宗遠
    依「包皮」指示，前往指定地點向朱書廷拿取詐欺集團成員
    以不詳方式取得如附表所示之金融帳戶提款卡，復持該等提
    款卡於如附表所示之時、地提領款詐得款項，並交由朱書廷
    收取後，上交回詐欺集團，以此層層移轉方式製造金流斷點
    ，而隱匿詐欺取財犯罪所得去向、所在。嗣如附表所示之人
    察覺有異，報警後循線查獲上情。
二、案經梁○承及黃○怡訴由臺北市政府警察局北投分局報告臺灣
    士林地方檢察署檢察官暨檢察官簽分偵查後追加起訴。
    理  由
一、證據能力
　　被告以外之人於審判外之陳述，雖不符前4條（刑事訴訟法
    第159條之1至第159條之4）之規定，而經當事人於審判程序
    同意作為證據，法院審酌該言詞陳述或書面陳述作成時之情
    況，認為適當者，亦得為證據；當事人、代理人或辯護人於
    法院調查證據時，知有第159條第1項不得為證據之情形，而
    未於言詞辯論終結前聲明異議者，視為有前項之同意，刑事
    訴訟法第159條之5第1項、第2項分別定有明文。查本判決所
    引被告以外之人於審判外之供述證據，上訴人即檢察官、被
    告李宗遠與朱書廷2人於本院準備程序、審理時對於該等證
    據均未爭執證據能力（見本院卷第85至86頁、第225、229頁
    ），且迄至言詞辯論終結前均未聲明異議，審酌上開供述證
    據資料製作時之情況，並無違法不當及證明力明顯過低之瑕
    疵，認以之作為證據應屬適當，復經本院依法踐行調查證據
    之程序，揆諸前開規定，該等證據均具有證據能力。另本判
    決所援引之非供述證據，檢察官、被告2人於本院準備程序
    、審理時對於該等證據均未爭執證據能力（見本院卷第86至
    88、226至228頁），且無證據證明係公務員違背法定程序所
    取得，亦無顯有不可信之情況或不得作為證據之情形，復經
    本院依法踐行調查證據之程序，自均具有證據能力。　
二、認定事實所憑之證據及理由
㈠上揭事實，業據被告2人於偵查、原審及本院均坦承不諱（李宗
  遠部分見109年度偵字第102號卷，下稱偵卷，第6至11、96至9
  8頁、原審卷第153、158頁、本院卷第85、231頁；朱書廷部分
  見偵卷第39至41頁、原審卷第80、153、158頁、本院卷第85、
  231頁），核與證人即告訴人梁○承及黃○怡證述相符（見偵卷
  第12至14、16至17頁），並有聯邦商業銀行109年1月17日聯業
  管（集）字第10910302254號函所附帳戶交易明細（見偵卷第4
  6至47頁）、中華郵政股份有限公司109 年2月6日儲字第10900
  25334號函所附客戶歷史交易清單（見偵卷第52至53頁）、監
  視器錄影畫面截圖（見偵卷第18至22頁）、受理詐騙帳戶通報
  警示簡便格式表（見偵卷第24、26頁）等件附卷可稽，足認被
  告2人任意性自白與事實相符，堪可採認。
㈡按三人以上共同犯刑法第339條詐欺罪者，構成刑法第339條之4
  第1項之加重詐欺取財罪，而該條項為法定刑1年以上7年以下
  有期徒刑之罪，屬洗錢防制法第3條第1款、第2款所定之特定
  犯罪。而洗錢防制法第2條規定：「本法所稱洗錢，指下列行
  為：一、意圖掩飾或隱匿特定犯罪所得來源，或使他人逃避刑
  事追訴，而移轉或變更特定犯罪所得。二、掩飾或隱匿特定犯
  罪所得之本質、來源、去向、所在、所有權、處分權或其他權
  益者。三、收受、持有或使用他人之特定犯罪所得。」，是行
  為人對於特定犯罪所得，基於洗錢之犯意，參與整體洗錢過程
  中任一環節之處置、分層化或整合行為，致生所保護法益之危
  險者，即應屬應禁絕之洗錢行為，至該行為是否已使特定犯罪
  所得轉換成合法來源之財產，則非所問。而上開第1款之洗錢
  行為，祗以有掩飾或隱匿特定犯罪所得來源之意圖，與「移轉
  」或「變更」特定犯罪所得之行為，即為已足，不以有掩飾或
  隱匿特定犯罪所得來源之行為為必要。所稱「移轉特定犯罪所
  得」，係指將刑事不法所得移轉予他人，以達成隱匿效果而言
  ；所謂「變更特定犯罪所得」，乃指將刑事不法所得之原有法
  律或事實上存在狀態予以變更而達成隱匿效果。至所意圖隱匿
  者究為自己、共同正犯或他人之特定犯罪所得來源，皆非所問
  。又上述第2款之洗錢類型，固多以迂迴曲折之方式輾轉為之
  ，但不以透過多層之交易活動為限，且掩飾或隱匿之管道是否
  為共同正犯或其他第三人，亦可不問。蓋行為人如意圖掩飾或
  隱匿特定犯罪所得來源，而將特定犯罪所得直接消費處分，或
  移轉交予其他共同正犯予以隱匿，甚或交由共同正犯以虛假交
  易外觀掩飾不法金流移動，皆已侵害洗錢防制法規定之保護法
  益，係屬該法第2條第1或2款之洗錢行為，尚難單純以不罰之
  犯罪後處分贓物行為視之（最高法院108年度台上字第3993號
  判決參照）；過去實務認為，行為人對犯特定犯罪所得之財物
  或利益作直接使用或消費之處分行為，或僅將自己犯罪所得財
  物交予其他共同正犯，祇屬犯罪行為之一部分或犯罪後處分贓
  物之行為，非本條例所規範之洗錢行為，惟依新法規定，倘行
  為人意圖掩飾或隱匿特定犯罪所得來源，而將特定犯罪所得直
  接消費處分，甚或交予其他共同正犯予以隱匿，或由共同正犯
  以虛假交易外觀掩飾不法金流移動，即難認僅係單純犯罪後處
  分贓物之行為，應仍構成新法第2條第1款或第2款之洗錢行為
  （最高法院109年度台上字第5869號判決參照）。
㈢查如附表編號1、2所示告訴人受詐後，分別匯款至如附表編號1
  、2所示帳戶，再由被告李宗遠向被告朱書廷分別拿取如附表
  編號1、2所示帳戶提款卡提領帳戶內款項後，交由被告朱書廷
  收取後繳回詐欺集團，而置於該集團實力支配下，業經認定如
  前，揆諸上開說明，均屬將犯罪取得之財物交由共犯予以隱匿
  ，並使司法機關難以溯源追查犯罪所得之蹤跡與後續犯罪所得
  持有者，客觀上得以切斷詐騙所得金流之去向、所在，阻撓國
  家對詐欺犯罪所得之追查，即製造詐欺犯罪所得金流斷點，使
  偵查者難以查獲該犯罪所得實質流向，達到隱匿犯罪所得之效
  果，合於洗錢防制法第2條第2款之洗錢行為，被告2人對於其
  行為可從中製造金流斷點，致無從追查不法款項之去向及所在
  等節，自屬知悉，堪認其主觀上具掩飾、隱匿領得之款項去向
  、所在及與犯罪之關聯性，以逃避追訴、處罰之意，自與洗錢
  防制法第14條第1項一般洗錢罪要件相合。
㈣綜上，本案事證明確，被告2人犯行均堪認定，應依法論科。
三、論罪
㈠核被告2人所為，均係犯刑法第339條之4第1項第2款三人以上共
  同詐欺取財罪、洗錢防制法第14條第1項之洗錢罪。
㈡被告2人與「包皮」、實際向告訴人施用詐術之詐欺成員及其他
  不詳詐欺集團成員間，就本案犯行，互有犯意聯絡，並分工合
  作、互相利用他人行為以達犯罪目的及行為分擔，均應論以共
  同正犯。
㈢被告2人係一行為同時觸犯加重詐欺取財罪及一般洗錢罪，屬想
  像競合犯，均應依刑法第55條規定，從較重之三人以上共同詐
  欺取財罪處斷。
㈣被告2人所犯如附表所示2次加重詐欺取財犯行，雖犯罪時間相
  近，但被害人均不相同，所侵害財產法益有異，時空上並非無
  從區隔，在刑法評價上各具獨立性，且非經立法預設其本質係
  具持續實行之複次作為特徵予以特別歸類，使成獨立犯罪構成
  要件之行為態樣，依社會通念難認係出於一次犯意之決定，又
  非屬一個行為之持續動作，自難認被告成立接續犯包括一罪或
  想像競合犯。是被告2人所犯如附表所示2次犯行，均犯意個別
  ，行為互殊，均應分論併罰。
四、駁回上訴之理由
㈠原審以被告2人犯行事證明確，適用洗錢防制法第14條第1 項，
  刑法第11條前段、第28條、第339條之4第1項第2 款、第51條
  第5款、第55條、第38條之1第1項前段、第3項，刑法施行法第
  1條之1第1項等規定，以行為人之責任為基礎，審酌被告2 人
  不思循正當途徑賺取金錢，竟加入詐欺集團擔任車手及收水之
  工作，利用告訴人2人一時不察、陷於錯誤，以如附表所示之
  方式進行詐騙，造成告訴人2人之財產損失，不僅漠視他人財
  產權，更製造金流斷點，影響財產交易秩序，亦徒增檢警機關
  追查集團上游成員真實身分之難度，犯罪所生危害非輕，所為
  實屬不該，惟念其犯後業已坦承犯行，態度尚可，考量被告2
  人在本案犯罪中所扮演之角色及參與犯罪之程度、地位，對告
  訴人2人造成之損害，兼衡酌被告2人犯罪之動機、目的、手段
  ，併參酌被告李宗遠自陳其為大專肄業之教育智識程度、入所
  前從事板模工、日薪約新臺幣（下同）2,000元、單身、尚有1
  名子女待其扶養之家庭生活經濟狀況；被告朱書廷自陳其為大
  學畢業之教育智識程度、入所前從事貼磁磚、日薪約1,000 元
  、單身、無家人待其扶養之家庭生活經濟狀況（見原審卷110
  年2月1日審判筆錄第5頁）等一切情狀，就如附表編號1犯行均
  量處被告2人有期徒刑1年2月，如附表編號2犯行均量處被告2
  人有期徒刑1年3月，並定其等應執行刑均為有期徒刑1年5月；
  並說明：被告李宗遠、朱書廷擔任提款車手、收水之工作，所
  取得如附表各編號所示之款項等情，業據被告2人坦承不諱，
  惟被告2人供稱其所取得之款項，均已交予上游之詐欺集團成
  員等語，卷內復查無證據足認被告2人就上開詐得財物與所屬
  詐欺集團成員間，有事實上共同處分權限，自無從就詐得款項
  部分宣告沒收及追徵其價額；惟被告2人因參與本案詐騙犯行
  而分別取得報酬1,000元等情，業據被告2人供稱在卷，堪認本
  案被告2人分別因實施本案犯行所取得之犯罪所得均為1,000元
  ，且均未扣案，爰分別依刑法第38條之1第1項前段、第3項之
  規定，於被告李宗遠、朱書廷對應犯罪之主文項下宣告沒收之
  ，如全部或一部不能沒收或不宜執行沒收時，追徵其價額；另
  本案被告2人實際取得如附表各編號所示之款項，係屬洗錢之
  標的，且已轉交集團上游，業經認定如前，則該部分款項即非
  被告2人所有，亦無事實上處分權限，揆諸上開說明，自無從
  依洗錢防制法第18條第1項前段規定宣告沒收或追徵。經核原
  審認事用法並無違誤，量刑亦無不當，原判決應予維持。
㈡檢察官上訴意旨略以：從被告李宗遠、朱書廷等2人前科資料可
  知，被告2人有多件相類之加重詐欺犯罪經法院判決有罪，足
  認被告2人有犯罪之習慣，原審判決對被告2人所涉犯之法定刑
  度1年以上7年以下之罪，僅量處應執行有期徒刑1年5月，未達
  中度之刑，量刑顯然過輕，未符合罪刑相當之比例原則，且未
  考量有無依刑法第90條規定對被告2人宣告強制工作之必要，
  難認判決妥適。爰依法提起上訴等語。　
㈢按量刑係法院就繫屬個案犯罪之整體評價，為事實審法院得依
  職權自由裁量之事項，量刑判斷當否之準據，應就判決之整體
  觀察為綜合考量，苟其量刑已以行為人之責任為基礎，並斟酌
  刑法第57條所列一切情狀，在法定刑度內，酌量科刑，如無偏
  執一端，致明顯輕重失衡情形，不得遽指為不當或違法（最高
  法院72年度台上字第6696號判例、99年度台上字第189號判決
  意旨參照）；又在同一犯罪事實與情節，如別無其他加重或減
  輕之原因，下級法院量定之刑，亦無過重或失輕之不當情形，
  則上級法院對於下級法院之職權行使，原則上應予尊重(最高
  法院85年度台上字第2446號判決意旨參照)。檢察官以被告2人
  業有多件相類加重詐欺犯罪經判決有罪為由主張量刑過輕，然
  原審已將被告2人之犯罪情節、所生損害、教育程度、職業、
  家庭生活經濟狀況等情納入量刑審酌因素，依刑法第57條各款
  之一切情狀，於法定刑度之內，予以量定，客觀上並無輕重失
  衡之情形，尚無違比例原則及罪刑相當原則，原審判決之量刑
  並無何違法或不當而構成應撤銷之事由可言。
㈣至上訴意旨指稱被告2人有多件相類之加重詐欺犯罪經法院判決
  有罪，足認被告2人有犯罪之習慣，原審未考量有無依刑法第9
  0條規定對被告2人宣告強制工作之必要等語。按有犯罪之習慣
  或因遊蕩或懶惰成習而犯罪者，於刑之執行前，令入勞動場所
  ，強制工作，刑法第90條第1項固定有明文。然保安處分中之
  強制工作，旨在對嚴重習慣性犯罪及欠缺正確工作觀念或無正
  常工作因而犯罪者，強制其從事勞動，學習一技之長及正確之
  謀生觀念，使其日後重返社會，能適應社會生活。又令被告入
  勞動場所強制工作，既在刑罰之外，額外限制被告之人身自由
  ，依合憲性之解釋原則，自應在符合比例原則之範圍內，方能
  為之；亦即應視被告犯罪行為之嚴重性、表現之危險性、對於
  未來行為之期待性，以及所採措施與預防矯治目的所需程度，
  於有預防矯治其社會危險性之必要，而符合比例原則之範圍內
  ，方得併予宣告。經查，被告2人除本案外，雖均另因數件詐
  欺案件，經判處罪刑確定在案，然相關案件時間集中在108年8
  月至10月間，有相關起訴書、追加起訴書、併辦意旨書及法院
  判決書附卷可查（見偵卷第54至93頁、109年度偵字第14535號
  卷第15至18頁、本院卷第109至213頁），且被告2人均陳稱係
  因求職始不慎誤入該集團，入監前均有正當工作（見原審卷第
  159頁、本院卷第232頁），得否僅憑被告2人於108年8月至10
  月間之行為，遽行認定被告2人係以犯罪為習性之徒，尚非無
  疑，況被告2人除本案外，均尚有數件另案罪刑待執行，此有
  本院被告前案紀錄表在卷可按，經執行長期徒刑後，應足以達
  成預防矯治之目的，故依渠等表現之危險性、對於未來行為之
  期待性，經斟酌比例原則後，認無再對被告2人施以刑前強制
  工作之必要，是檢察官上訴指摘原審未依刑法第90條規定對被
  告2人宣告強制工作，尚非可採。　　
㈤綜上，檢察官以前詞上訴指摘原判決不當，為無理由，應予駁
  回。
據上論斷，應依刑事訴訟法第368條，判決如主文。　
本案經檢察官陳姿雯追加起訴，檢察官郭騰月提起上訴，檢察官
孫治遠到庭執行職務。
中　　華　　民　　國　　110 　年　　9 　　月　　30　　日
                  刑事第十八庭  審判長法  官  何俏美
                                      法  官  陳海寧
                                      法  官  葉乃瑋
以上正本證明與原本無異。
如不服本判決，應於收受送達後20日內向本院提出上訴書狀，其
未敘述上訴之理由者並得於提起上訴後20日內向本院補提理由書
（均須按他造當事人之人數附繕本）「切勿逕送上級法院」。
                                      書記官  程欣怡
中　　華　　民　　國　　110 　年　　9 　　月　　30　　日
附錄：本案論罪科刑法條全文
中華民國刑法第339條之4
犯第三百三十九條詐欺罪而有下列情形之一者，處一年以上七年
以下有期徒刑，得併科一百萬元以下罰金：
一、冒用政府機關或公務員名義犯之。
二、三人以上共同犯之。
三、以廣播電視、電子通訊、網際網路或其他媒體等傳播工具，
    對公眾散布而犯之。
前項之未遂犯罰之。　　
洗錢防制法第14條
有第二條各款所列洗錢行為者，處七年以下有期徒刑，併科新臺
幣五百萬元以下罰金。
前項之未遂犯罰之。
前二項情形，不得科以超過其特定犯罪所定最重本刑之刑。　
洗錢防制法第2條
本法所稱洗錢，指下列行為：
一、意圖掩飾或隱匿特定犯罪所得來源，或使他人逃避刑事追訴
    ，而移轉或變更特定犯罪所得。
二、掩飾或隱匿特定犯罪所得之本質、來源、去向、所在、所有
    權、處分權或其他權益者。
三、收受、持有或使用他人之特定犯罪所得。
附表：
編號 告訴人 詐騙手法 匯款時間 匯款金額 (新臺幣) 匯入帳戶 李宗遠提款時間、地點及金額(新臺幣) 1 梁○承 詐欺集團成員於108年10月14日15時許，在臉書網站刊登販賣手機之廣告，並以Line向梁○承佯稱有手機可販賣，致梁○承不疑有他，表示欲購買並匯款。 108年10月14日18時38分 1萬元 郵局 000- 00000000000000 108年10月14日18時47分許，在臺北市○○區○○路000號陽信銀行提領1萬元。 2 黃○怡 詐欺集團成員於108年10月14日20時許假冒網路賣家及郵局人員撥打電話予黃○怡，佯稱因系統錯誤將黃○怡設定為重複訂購，須依指示操作始能取消，黃○怡不疑有他而依指示匯款。 108年10月14日20時36分 29,987元 聯邦銀行 000- 000000000000 108年10月14 日20時43分、44分許，在臺北市○○區○○路000○0號全家北投門市提領2萬元、9千元。